ACORDAO-COMPLETO-2490112

ACÓRDÃO 3362/2022 ATA 20/2022 - PRIMEIRA CÂMARA

VISTOS, relatados e discutidos estes autos de embargos de declaração opostos pelo sr. Marcos Joseraldo Lemos, ex-prefeito, e pela empresa Carvalho Queiroz Engenharia Ltda. ao Acórdão 7892/2021-TCU-Primeira Câmara, 
ACORDAM os ministros do Tribunal de Contas da União, reunidos em sessão da 1ª Câmara, diante das razões expostas pelo relator, em:
9.1. conhecer dos embargos de declaração opostos pelo sr. Marcos Joseraldo Lemos e pela empresa Carvalho Queiroz Engenharia Ltda. para, no mérito, rejeitá-los; 
9.2. dar ciência desta deliberação aos embargantes, à Fundação Nacional de Saúde e à Procuradoria da República em Minas Gerais, para adoção das providências que entenderem pertinentes.

Embargos de declaração opostos pela empresa Carvalho Queiroz Engenharia Ltda. e pelo sr. Marcos Joseraldo Lemos contra decisão que negou provimento aos recursos de reconsideração por eles interpostos.

Primeira Câmara

Município de Carbonita - MG.

3. Interessados/Responsáveis/Recorrentes:
3.1. Interessado: Fundação Nacional de Saúde (26.989.350/0001-16)
3.2. Responsáveis: Carvalho Queiroz Engenharia Ltda. (71.474.936/0001-00); José Adair Machado (XXX.728.696-XX); Marcos Joseraldo Lemos (XXX.561.986-XX)
3.3. Recorrentes: Marcos Joseraldo Lemos (XXX.561.986-XX); Carvalho Queiroz Engenharia Ltda. (71.474.936/0001-00).

13.1. Ministros presentes: Walton Alencar Rodrigues (Presidente), Benjamin Zymler (Relator) e Vital do Rêgo.
13.2. Ministro-Substituto convocado: Augusto Sherman Cavalcanti.
13.3. Ministro-Substituto presente: Weder de Oliveira.

BENJAMIN ZYMLER

Ministro Benjamin Zymler.

Trata-se de embargos de declaração opostos pelo sr. Marcos Joseraldo Lemos, ex-prefeito de Carbonita/MG (gestão: 1997/2000 e 2001/2004) , e pela empresa Carvalho Queiroz Engenharia Ltda. ao Acórdão 7892/2021-TCU-Primeira Câmara. Por meio dessa decisão, este Tribunal negou provimento aos recursos de reconsideração apresentados pelos embargantes, mantendo o Acórdão 13391/2018-TCU-Primeira Câmara, por meio do qual este Tribunal julgou irregulares as contas dos recorrentes, condenou-os em débito, em parte solidariamente, e aplicou à sociedade a multa prevista no art. 57 da Lei 8.443/1992. 
2.	Transcrevo a essência do recurso apresentado pelo sr. Marcos Joseraldo Lemos:
"IV. Do Direito
16. O acórdão embargado se omite sobre questões muito relevantes do processo, além de entrar em contradição em um determinado ponto da fundamentação.
17. A contradição diz respeito ao prazo prescricional, pois alude à decisão monocrática da ministra Rosa Weber nos autos do MS 34.467/DF, empregando-a como argumento favorável à tese da imprescritibilidade. 
18. Contudo, esse trecho é contraditório, pois o precedente a que alude é inequívoco ao afirmar a prescritibilidade da pretensão ressarcitória. Verbis: (transcrição da ementa do MS 34467 AgR, Relator (a) : ROSA WEBER, Primeira Turma, julgado em 08/03/2021, PROCESSO ELETRÔNICO DJe049 DIVULG 12-03-2021 PUBLIC 15-03-2021) 
19. Logo, essa evidente contradição interna precisa ser suprida a fim de tornar claro que o acórdão embargado não segue a jurisprudência do STF sobre a matéria.
20. O acórdão embargado também se omite quanto ao tema da prescritibilidade, pois afirma que " (...) a matéria decidida no RE 636.886 ainda não transitou em julgado, até porque ainda não houve o julgamento dos embargos de declaração manejados", conforme transcrito no parágrafo 11 desta minuta.
21. Nesse ponto, há omissão relativamente ao disposto no art. 1026 do Código de Processo Civil, aplicável ao RE 636.886: "Art. 1.026. Os embargos de declaração não possuem efeito suspensivo e interrompem o prazo para a interposição de recurso."
22. Dessa forma, esse dispositivo torna descabida a ideia de que o tema 899 poderia deixar de ser aplicado em função de oposição de embargos de declaração no RE 636.886. Logo, deve ser sanada a omissão a esse respeito para que se integre a decisão embargada. 
23. Além disso, o acórdão embargado sustentou que o ato administrativo de alteração do escopo do convênio "não é válid[o]", e deixou de considerá-la no julgamento do recurso.
24. Cuida-se, pois, de indisfarçável anulação incidental do ato administrativo praticado pela FUNASA, pois o Tribunal de Contas não poderia simplesmente deixar de aplicar um ato, que é dotado de presunção de legitimidade, sem antes anulá-lo.
25. A linguagem empregada na fundamentação também sugere anulação do ato, na medida em que o qualifica como "inválido". 
26. Nesse cenário, ocorre omissão relevante a respeito do disposto no art. 54 da lei 9784: (transcrição do dispositivo legal) 
27. No ponto, a aprovação do novo plano de trabalho ocorreu há mais de dez anos, de modo que o prazo decadencial já escoou há muito tempo, não podendo a Administração, por meio do TCU, pronunciar a nulidade tão depois do decaimento, da forma como feito no acórdão embargado.
28. A omissão sobre esse ponto é altamente relevante, tendo em vista que se cuida de questão a surgir, pela primeira vez, no julgamento do recurso de reconsideração, devendo ser a omissão sanada para, no mínimo, constar a comprovação da má-fé exigida para afastar a decadência, ou, ao menos, alguma menção a ela.
V. PEDIDOS
29. Diante dos relevantes fundamentos supra arguidos, a embargante, respeitosamente, requer sejam acolhidos os presentes embargos de declaração, a fim de sanar os vícios apontados, concedendo-lhes efeito suspensivo e modificativo, para, ao final, seja corrigido e sanado o Acórdão 7892/2021-TCU-Primeira Câmara para decidir pela prescrição desta TCE, tendo em vista que a jurisprudência do STF, reiterada no precedente citado no acórdão embargado, é no sentido da prescritibilidade.
30. Adicionalmente, pede o acolhimento dos embargos para reconhecer omissão no tocante ao prazo decadencial do art. 54 da lei 9784, afastando-se a anulação do ato administrativo que aprovou a redução de escopo do convênio.
31. Por fim, pede que seja sanada a omissão relativa ao efeito dos embargos de declaração opostos no RE 636.886, que não suspendem a decisão embargada, segundo o CPC."
3.	Transcrevo o recurso apresentado pela empresa Carvalho Queiroz Engenharia Ltda.: 
"IV - DOS EMBARGOS DE DECLARAÇÃO
O respeitável voto do Ministro-Relator Benjamin Zymler contém afirmações e entendimentos divergentes da realidade. Fazem-se, a seguir, destaques que justificam essa afirmação.
IV.1 - Existência de erro material no Relatório
Consta do respeitável relatório que "a empresa captou os recursos públicos por meio de falsa declaração do momento da apresentação do projeto cultural". Ora, esse fato jamais ocorreu e não se sabe porque foi inserido no relatório. A Embargante repele a afirmativa, que reputa como erro material, configurando verdadeira contradição, tomando-se como paradigma a realidade objetiva.
Afinal, os únicos recursos que a Embargante recebeu foram os pagamentos pelos serviços prestados no âmbito dos dois contratos com a Prefeitura Municipal de Carbonita, não havendo nada relacionado com projeto cultural, menos ainda com captação de recursos públicos por meio de falsa declaração.
Diante disso, pede-se a retirada desses termos do relatório, em benefício da verdade e para que se evitem eventuais futuros prejuízo à Embargante e ainda que o fato seja considerado na apreciação do mérito destes Embargos.
IV.2 - Da contradição em relação ao objeto do Convênio 1.137/2004 No respeitável voto consta a afirmação de que o Convênio 1.137/2004 " (...) destinava-se à implantação de interceptores para retirar os lançamentos de esgotos existentes em um córrego da cidade e leva-los à estação de tratamento".
Essa afirmativa é contraditória com os fatos porque restringiu o objeto do convênio. Conforme consta do Plano de Trabalho (peça 4, p. 101-105, do TC Processo 030.778/2015-8) , o objeto conveniado é a execução do sistema de esgotamento sanitário, composto de: a) serviços preliminares; b) interceptor; c) estação elevatória; d) estação de tratamento de esgoto.
A correção dessa informação é importante porque a diminuição do objeto do convênio, restringindo-o à mera implantação de interceptores, exatamente a parte que faltou ser concluída (porque não foram repassados os recursos correspondentes) , pode passar a falsa impressão de que nada foi feito, o que facilita a aceitação de que o débito realmente existe.
Portanto, cabe o registro de que o objeto do Convênio 1.137/2004 é muito mais amplo do que o mencionado no voto condutor do acórdão ora embargado, e que as obras realizadas justificam sim os recursos que foram repassados.
IV.3 Da contradição frente à impossibilidade de existência de jogo de planilhas 
O respeitável voto menciona, no seu item 9, que "houve sobrepreço nos dois convênios, agravado pela prática de 'jogo de planilhas'." 
No entanto, as contratações, em especial a do segundo convênio, foi feita por empreitada global e não por itens, o que afasta totalmente a possibilidade de ocorrência de jogo de planilhas.
Necessário esclarecer que a possibilidade da prática de jogo de planilhas foi primeiramente aventada no Laudo 1.105/2013-SetecC/SR/DPF/MG.
Importante frisar que o referido laudo da Polícia Federal de Minas Gerais foi analisado no processo 0007933-88.2017.4.01.3807, que tramitou na Justiça Federal (Seção Judiciária de Minas Gerais) , que culminou com a sentença absolutória (peça 139) , que não viu comprovação da materialidade dos crimes imputados, julgou improcedente a preensão contida na denúncia e absolveu os acusados, matéria tratada no tópico seguinte.
Cabe lembrar que foi com base nesse equivocado laudo da Polícia Federal de Minas Gerais que o Procurador Rodrigo Medeiros de Lima lastreou parecer (peça 68) que sugeriu a irregularidade das contas, inobstante a análise realizada pela Secex/MG, que havia proposto o julgamento pela regularidade das contas, com ressalvas.
IV.4 - Das contradições na correta interpretação da decisão da Ação Penal Pública Como se mencionou anteriormente, tramitou na Justiça Federal de Minas Gerais, Subseção Judiciária de Montes Claros, a Ação Penal Pública 7933-88.2017.4.01.3807, na qual foi exarada a sentença absolutória (peça 139) , que foi concluída nos seguintes termos:
'Portanto, pelo conjunto probatório arregimentado nos autos, não vejo comprovação da materialidade dos crimes imputados aos réus, de forma que a rejeição da pretensão punitiva estatal é medida de rigor.'
Na parte dispositiva, o Juízo Federal assim estabeleceu:
1Em face do exposto, JULGO IMPROCEDENTE a pretensão contida na denúncia para ABSOLVER os acusados MARCOS JOSERALDO LEMOS, JOSÉ ADAIR MACHADO e GILSON DE CARVALHO QUEIROZ FILHO de todas as imputações declinadas na denúncia, com fundamento no artigo 386, incisos III e VII, do Código de Processo Penal.'
Em que pese o teor dessa decisão, o Ministro-Relator, em seu respeitável voto, se manifestou no sentido de que a absolvição na esfera penal motivada pela falta ou insuficiência de provas não impede a responsabilização do gestor no âmbito do TCU, pois a sentença absolutória somente tem repercussão na instância administrativa quando declara a inexistência do fato ou que o responsável não concorreu para a infração.
Observa-se que há contradição nessa afirmação quando confrontada com os termos da sentença absolutória. Se o juízo federal de Minas Gerais declarou que 'não vejo comprovação da materialidade dos crimes imputados aos réus, de forma que a rejeição da pretensão punitiva estatal é medida de rigor', vale dizer que não ocorreu a materialidade dos crimes imputados aos réus, de forma que os crimes não existiram, ou seja, na sentença foi declarada a inexistência do fato criminoso.
De igual forma, uma vez ausentes ou insuficientes as provas, como bem reconheceu o Ministro-Relator, não estão provados os fatos delituosos e, portanto, não há que se falar em crime!
Com isso, torna-se imperativo aplicar a exceção prevista no art. 66 do Código de Processo Penal, que estabelece que 'Não obstante a sentença absolutória no juízo criminal, a ação civil poderá ser proposta quando não tiver sido, categoricamente, reconhecida a inexistência material do fato'.
A sentença absolutória reconheceu a inexistência material do fato na medida em que não viu comprovação da materialidade dos crimes imputados aos réus. 
Sendo assim, com a devida vênia, o art. 66 do Código de Processo Penal impede a responsabilização no TCU de quem foi absolvido na justiça comum por não ter sido demonstrada a materialidade dos crimes.
Diante disso, pede-se que sejam conferidos os efeitos infringentes a estes embargos, para que as contas da Embargante sejam julgadas regulares com ressalva, na forma proposta pela Secex/MG.
IV.5 - Da contradição no que pertine ao preço do metro linear dos interceptores e a última parcela do convênio 
Merecem esclarecimentos também os termos constantes dos itens 53 e 54 do respeitável voto condutor do acórdão ora embargado:
'53. Em sede de memoriais (peças 150 e 151) , a empresa recorrente trouxe outra correspondência da Copasa (de nº 590/2014) , endereçada à Delegacia de Polícia Federal em Montes Claros/MG, a qual, na visão dos recorrentes, 'comprova [que] o valor unitário do metro linear dos interceptores, (sic) é suficiente para elidir qualquer suposição quanto à ocorrência de débito'.
54. Chamam atenção os argumentos contraditórios apresentados em momentos processuais distintos. Se antes reconhecia não ter construído a rede interceptora, agora alega que a quantidade existente de interceptores seria suficiente para afastar o dano ao erário.'
Mais uma vez pedem-se vênias para discordar das afirmativas acima transcritas, constantes do voto. Essas afirmativas demonstram que as informações relativas ao preço unitário dos interceptores trazidas aos autos por meio dos Memorais (peça 150) não foram compreendidas.
Para bem elucidar o caso, transcrevem-se a seguir os parágrafos do Memorial referentes ao preço unitário dos interceptores:
'35. Anexa-se a este recurso um documento retirado do processo judicial da Justiça Federal de Minas Gerais antes comentado. Trata-se da Comunicação Externa 590/2014-PRE, de 8/9/2014, da Copasa MG, endereçada à Delegacia de Polícia Federal em Montes Claros/MG, que no referido processo judicial recebeu a numeração de fls. 428-429) .
36. Nesse ofício, a Copasa informa, fl. 428, in fine, que em 2009 'iniciou seus investimentos na implantação e melhoria do sistema de esgotamento local, com recursos financeiros próprios, por meio do contrato 08.0305/46000020589-Implantação do SES de Carbonita. Nesse empreendimento foram executadas as seguintes obras:
37. Na tabela da folha seguinte, consta, dentre outros itens, que foram construídos 2.417 metros de interceptores, tendo sido investidos R$ 152.143,16, em preços de junho de 2007.
38. Certamente houve mudança de projeto, o que incluiu alteração da metragem dos interceptores, mas a conta R$152.143,16 / 2.417 resulta no preço unitário de R$ 62,95por metro linear de interceptor.
39. Multiplicando-se R$ 62,95 x 2.184, tem-se a quantia de R$ 137.482,80. É praticamente o mesmo valor da última parcela, no valor de R$ 137.476,50 que não foi liberada, e que a Recorrente afirma que seria suficiente para a conclusão das obras.
40. Dessa forma, com o auxílio de um ofício em que a Copasa/MG, por via indireta informa o preço unitário do metro linear de interceptor ao preço da época, demonstra-se que a remessa da última parcela R$ 137.476,50 seria suficiente para a construção dos 2.184 metros de interceptores e as obras estariam concluídas e o sistema de tratamento de esgoto de Carbonita/MG teria entrado em operação muito antes, sendo desnecessária a intervenção da Copasa-MG.
 (destaques no original) 
Ou seja, a correspondência da Copasa-MG endereçada à Polícia Federal de Minas Gerais permite calcular o preço unitário do metro linear de interceptor ao preço da época das obras, conforme se demonstra na transcrição. O preço desse metro linear, R$ 62,95, multiplicado pela extensão contratual de 2.184 metros, resulta no valor de R$ 137.482,8, praticamente o mesmo valor da última parcela, R$ 137.476,50 que, se tivesse sido transferida pela Funasa, teria sido suficiente para a conclusão das obras.
Diante disso, ante a demonstração matemática de que os recursos não transferidos equivalem ao que faltou de execução nas obras, pede-se que sejam conferidos os efeitos infringentes a estes embargos, para que as contas da Embargante sejam julgadas regulares com ressalva, na forma proposta pela Secex/MG.
IV.6 - Da contradição ao afirmar ter sido a obra parcialmente executada.
Por sinal, durante as tratativas para a assunção dos serviços de tratamento de esgotos, a Copasa explicitou que 'o esgoto coletado não é tratado, pois a Estação de Tratamento de Esgotos existente, construída pela Prefeitura, necessita de obras complementares para permitir a operação da unidade. Em resposta à diligência promovida pela unidade técnica, que buscava elementos para ratificar os pareceres da Funasa, a companhia esclareceu que não procedeu à avaliação dos ativos.
Não deixa de ser verossímil o fato de que a COPASA aproveitou as obras executadas com os recursos conveniados, todavia, diante de todos os elementos colacionados aos autos, que dão conta da inexecução parcial dos ajustes, esse aproveitamento por parte da COPASA certamente abrangeu as edificações parcialmente executadas do sistema de tratamento de esgoto, de maneira que não se mostra a medida mais acertada, do ponto de vista da salvaguarda do patrimônio público, acolher as alegações de defesa dos responsáveis com base no simples aproveitamento da parcela executada da obra pela COPASA, principalmente se considerarmos que o diagnóstico por esta realizado não precificou os ativos que foram aproveitados".
Os relatórios descritivos e fotográficos presentes nos autos demonstram a existência de unidades do sistema de tratamento de esgoto contratado, interceptores e ETE. Em nenhum momento a Embargante declarou que o sistema estava totalmente construído e sim que a maior parte das unidades que o compõe estavam construídos e foram utilizados integralmente sem necessidade de complementos para seu perfeito funcionamento. Na sequência do funcionamento:
estação elevatória e poço de sucção, executados. Os equipamentos de bombeamento não se encontravam no local a época das vistorias, mas estavam e foram registrados, as instalações hidráulicas, as tubulações e adufas; interligação da elevatória ao Tratamento Preliminar, executada. Reconhecido pelos relatórios de vistoria e fotográficos; tratamento preliminar, executado. Reconhecido pelos relatórios de vistoria e fotográficos; caixa distribuidora de vazão, executada. Reconhecido pelos relatórios de vistoria e fotográficos; interligação da Caixa distribuidora aos Reatores, executadas. Reconhecido pelos relatórios de vistoria e fotográficos; reatores anaeróbicos, executados. Reconhecido pelos relatórios de vistoria e fotográficos; interligações dos Reatores aos Filtros e ao leito de secagem, executadas. Reconhecido pelos relatórios de vistoria e fotográficos; filtros anaeróbicos, executados. Reconhecido pelos relatórios de vistoria e
fotográficos; interligações dos filtros ao leito de secagem e sumidouro, executados. Reconhecido pelos relatórios de vistoria e fotográficos; leito de secagem, duas células, executado. Reconhecido pelos relatórios de vistoria e fotográficos, e unidade de apoio, executada. Reconhecido pelos relatórios de vistoria e fotográficos.
Importante destacar que assim como no mundo jurídico existem entendimentos e teses diferentes sobre um mesmo tema, na engenharia existem soluções e métodos diferenciados para solução de um mesmo problema. A COPASA empresa de saneamento com 50 anos de atuação em mais de 630 municípios de Minas Gerais, desenvolveu um padrão próprio mais voltado à economia de escala na operação e manutenção dos sistemas de saneamento, diferente da FUNASA, que ao longo de sua atuação prioriza a otimização dos recursos e simplificação de métodos executivos e operativos nos sistemas individualizados, tendo em vista seu objeto de atuação: saneamento em pequenas comunidades e municípios com população abaixo de 50.000 habitantes.
Portanto, os investimentos complementares que a COPASA realizou não dizem respeito ao funcionamento individual das unidades construídas, mas sim adaptações do conjunto ao padrão adotado pela companhia.
Para colocar o sistema de tratamento de esgoto de Carbonita em funcionamento seriam estritamente necessárias a construção dos interceptores, os equipamentos da elevatória e a reinstalação das unidades removíveis do tratamento preliminar, sendo que as unidades foram abandonadas e depredadas não por responsabilidade da Embargante.
Os investimentos complementares, realizados pela COPASA foram, no geral, despendidos na pavimentação de acessos, aumento na extensão de interceptores, construção de laboratório e escadas de acesso, sendo tudo dentro de um padrão diferente do que foi aprovado pela FUNASA e contratado pela Prefeitura Municipal de Carbonita com a Embargante.
IV.7 - Da contradição ao afirmar ter sido ocorrido prejuízo ao erário
"O item mais significativo do débito (R$ 49.059,63) corresponde à construção do reator anaeróbio de fluxo ascendente e da manta de lodo. A versão original do Convênio 1.761/2001 previa a execução de duas unidades, mas foi alterada para apenas uma, ao que tudo indica por solicitação do órgão ambiental estadual (Fundação Estadual do Meio Ambiente do Estado de Minas Gerais) . No lugar desse segundo reator, foram instalados filtros anaeróbios A inspeção dos técnicos identificou a construção de um único reator anaeróbio com manta de lobo, que estava acompanhado pelos filtros mencionados. Ou seja, houve a redução de escopo, associada ao acréscimo de serviços.'
O r. acórdão reconhece que houve redução de escopo acompanhada de acréscimos, mudanças determinadas pelo órgão ambiental para a concessão da licença de instalação do sistema. Essas mudanças foram aprovadas pela FUNASA e determinadas à ora Embargante pelo Contratante, o município de Carbonita, não cabendo à Contratada quaisquer iniciativas.
Ora se houve acréscimo e decréscimo com resultado, nesse caso, favorável ao município, não há que se falar em prejuízo ao erário. Se somarmos as unidades executadas nos 02 (dois) contratos oriundos dos convênios 1761/2001 e 1137/2004, veremos resultados bem diferentes do que foi até agora enxergado pelas diversas vistorias e análises feitas pela FUNASA e demais órgãos que visitaram o processo.
A sentença penal a que se referiu várias vezes, bem compreendeu que, avaliados os dois contratos, a menos dos interceptores, pois faltou o aporte da verba, os serviços foram executados, como se colhe: (transcrição de trecho da sentença) 
Vê-se assim não ser razoável a manutenção do v. acórdão, em franca contradição a tudo quanto colacionado nos autos.
IV.8 - Da contradição no que pertine à imprescritibilidade
Ao examinar o ponto o r. acórdão assenta: (transcrição de trecho da decisão recorrida) 
Ao assim agir deixou de considerar o quanto estabelecido no r. acordão que julgou o RE 636.886 do Augusto STF, de onde se recolhe: (transcrição do acórdão) 
Vale dizer, o mencionado acórdão enfoca, também os prazos internos deste TCU até a tomada de decisão, havendo de ser avaliado este ponto, para que se resgate a prescrição no que pertine ao primeiro convênio.
IV.9 - Da omissão quanto à proporcionalidade da multa individual
O respeitável acórdão não comentou, nem no voto ou sequer no relatório, a desproporcionalidade da multa individual de R$ 150.000,00 alegada no Recurso de Reconsideração (peça 107, p. 19) .
Além de desproporcional ao patrimônio da empresa, ao valor do convênio e à inexistência de prejuízo ao erário (conforme concluíram a Secex/MG e o Juízo Federal de Minas Gerais) , a multa de R$ 150.000,00 é incomum na jurisprudência do TCU, especialmente em casos como este, de menor materialidade e onde são controversos até mesmo a imputação de irregularidades e o valor do suposto débito.
Diante disso, caso não seja revisto o mérito do julgamento, que é o pedido principal, pede-se pelo menos que seja reduzido o valor da multa.
V - DOS PEDIDOS
Diante de todo o exposto, demonstradas as omissões, contradições e erro material constantes do r. acórdão, a Embargante, respeitosamente, requer que sejam acolhidos os presentes embargos de declaração, atribuindo-lhe os efeitos infringentes, para, ao final, seja corrigido e sanado o Acórdão 7892/2021-TCU-Primeira Câmara, dando-se provimento ao Recurso de Reconsideração e, em consequência, que seja reformado o Acórdão 13391/2018-TCU-Primeira Câmara, com o julgamento pela regularidade das contas da Embargante e dos demais responsáveis solidários, extirpando-se também as multas que lhes foram impostas."
4.	A empresa Carvalho Queiroz Engenharia Ltda. foi notificada da decisão embargada em 24/6/2021 (peça 182) . O recurso foi protocolado em 5/7/2021. 
5.	Não há nos autos o comprovante de notificação do sr. Marcos Joseraldo Lemos.
	É o relatório.

Cairo Roberto Bittar Hamú Silva Júnior (OAB/DF 17.042), Luiz Piauhylino de Mello Monteiro (OAB/DF 1.296/A), Hugo Vasconcelos Loula (OAB/DF 59.761), José Manoel Caixeta (OAB/DF 59.458), Daniel Alexandre Portilho Jardim (OAB/MG 116.339), Maria Andreia Lemos (OAB-MG 98.421),  Mariana Andrade Cristianismo (OAB/MG 190.154) e outros.

Procurador Sergio Ricardo Costa Caribé.

TOMADA DE CONTAS ESPECIAL. CONVÊNIO. FUNASA. SISTEMA DE COLETA E TRATAMENTO DE ESGOTO. NÃO EXECUÇÃO DE PARTE DAS DESPESAS. OBRAS NÃO ACABADAS. APROVEITAMENTO PELA COPASA. CITAÇÃO. REJEIÇÃO DAS ALEGAÇÕES DE DEFESA. CONTAS IRREGULARES. DÉBITO. MULTA. PRESCRIÇÃO DA PRETENSÃO PUNITIVA PARA UM DOS CONVÊNIOS. RECURSO DE RECONSIDERAÇÃO. CONHECIMENTO. ELEMENTOS INSUFICIENTES PARA AFASTAR A SANÇÃO IMPOSTA. NEGATIVA DE PROVIMENTO. EMBARGOS DE DECLARAÇÃO. TENTATIVA DE REDISCUSSÃO DO MÉRITO. REJEIÇÃO. CIÊNCIA.

TOMADA DE CONTAS ESPECIAL (TCE)

Secretaria de Recursos (Serur); Secretaria de Controle Externo de Tomada de Contas Especial (SecexTCE).

Preliminarmente, conheço dos recursos em apreço, visto que foram preenchidos os requisitos necessários para a admissibilidade. 
2.	Trata-se de embargos de declaração opostos pelo sr. Marcos Joseraldo Lemos, ex-prefeito de Carbonita/MG (gestão: 1997/2000 e 2001/2004) , e pela empresa Carvalho Queiroz Engenharia Ltda. ao Acórdão 7892/2021-TCU-Primeira Câmara. Por meio dessa decisão, negou-se provimento aos recursos de reconsideração apresentados pelos agora embargantes, mantendo-se assim o Acórdão 13391/2018-TCU-Primeira Câmara, de relatoria do Min. Walton Alencar Rodrigues, que julgou irregulares as contas dos recorrentes, condenou-os em débito, em parte solidariamente, e aplicou à sociedade a multa prevista no art. 57 da Lei 8.443/1992. Eis a essência da decisão inicial:
"9.2. julgar irregulares as contas de Marcos Joseraldo Lemos, José Adair Machado e Carvalho Queiroz Engenharia Ltda., com fundamento nos arts. 1º, inciso I, 16, III, "b" e "c", 19 e 23, III, da Lei 8.443/1992;
9.3. condenar Marcos Joseraldo Lemos e Carvalho Queiroz Engenharia Ltda., em regime de solidariedade, ao pagamento das quantias a seguir especificadas, com a fixação do prazo de quinze dias, a contar da notificação, para que comprovem, perante o Tribunal (art. 214, inciso III, alínea "a", do Regimento Interno do TCU) , o recolhimento das dívidas à Fundação Nacional de Saúde, atualizada monetariamente e acrescida dos juros de mora, calculados a partir das datas discriminadas, até a data do recolhimento, na forma prevista na legislação em vigor;
	DATA
	VALOR (R$) 

	3/10/2003
	23.157,43

	15/6/2004
	4.950,00

	15/6/2004
	4.950,00

	15/6/2004
	4.950,00

	15/6/2004
	4.950,00

	15/6/2004
	3.236,73

	15/6/2004
	4.950,00

9.4. condenar José Adair Machado e Carvalho Queiroz Engenharia Ltda., em regime de solidariedade, ao pagamento das quantias a seguir especificadas, com a fixação do prazo de quinze dias, a contar da notificação, para que comprovem, perante o Tribunal (art. 214, inciso III, alínea "a", do Regimento Interno do TCU) , o recolhimento das dívidas à Fundação Nacional de Saúde, atualizada monetariamente e acrescida dos juros de mora, calculados a partir das datas discriminadas, até a data do recolhimento, na forma prevista na legislação em vigor;
	DATA
	VALOR (R$) 

	06/11/2007
	4.496,49

	25/01/2008
	42.042,28

	17/03/2008
	126.987,24

9.5. aplicar a José Adair Machado e Carvalho Queiroz Engenharia Ltda., individualmente, a multa prevista no artigo 57 da Lei 8.443/1992, no valor de R$ 150.000,00 (cento e cinquenta mil reais) , fixando-lhes o prazo de 15 (quinze) dias, a contar da notificação, para que comprovem, perante o Tribunal (art. 214, inciso III, alínea "a", do Regimento Interno) , o recolhimento da dívida ao Tesouro Nacional, atualizada monetariamente desde a data do presente acórdão até a do efetivo recolhimento, se for paga após o vencimento, na forma da legislação em vigor."
3.	Originariamente, este processo cuidou de tomada de contas especial instaurada pela Fundação Nacional de Saúde (Funasa) em razão da execução parcial das obras previstas nos Convênios 1.761/2001 e 1.137/2004, destinados à implantação do sistema de coleta e tratamento de esgoto sanitário no município de Carbonita/MG. 
4.	O Convênio 1.761/2001, que tinha vigência de 21/1/2002 a 15/8/2004, destinou R$ 273.000,00 para a construção de uma estação de tratamento de esgoto. A contrapartida foi de R$ 13.650,00, voltada para as obras, e de R$ 6.690,00 a título de prestação de serviços e fornecimento de material de consumo (R$ 20.340,00 no total) . O débito apurado foi de R$ 69.584,26, imputado solidariamente ao ex-prefeito Marcos Joseraldo Lemos e à empresa Carvalho Queiroz Engenharia Ltda., conforme pode ser visto no subitem 9.3 transcrito anteriormente. Não houve aplicação de multa em razão dessa irregularidade, dada a prescrição da pretensão punitiva, na linha do que fora decidido no Acórdão 1441/2016-TCU-Plenário. 
5.	O Convênio 1.137/2004, por sua vez, vigorou de 30/6/2004 a 3/2/2012, e destinava-se à implantação de interceptores para retirar os lançamentos de esgotos existentes em um córrego da cidade e levá-los à estação de tratamento. Previu-se o repasse de R$ 377.000,00, mas só vieram a ser transferidos R$ 250.233,08, pois o poder concedente identificou que as obras estavam paralisadas e com percentual de execução financeira superior à física, ou seja, com pagamentos injustificados. A contrapartida foi fixada em R$ 3.808,08.
6.	Nesse último ajuste, o dano verificado foi de R$ 173.526,01, imputado solidariamente ao prefeito sucessor (sr. José Adair Machado) e à mesma empresa, ora recorrente. Além da necessidade de ressarcimento dos cofres federais, também houve aplicação de multas individuais de R$ 150.000,00, providências que estão indicadas nos subitens 9.4 e 9.5 da deliberação recorrida.
7.	No recurso de reconsideração, o sr. Marcos Joseraldo Lemos alegou a prescrição da pretensão ressarcitória do Tribunal, justificando que a atuação da Corte de Contas estaria sujeita ao prazo quinquenal. Em acréscimo, esse ex-prefeito e a empresa alegaram que os recursos foram corretamente aplicados, pois as obras foram realizadas na proporção dos recursos transferidos, além do que teria ocorrido o posterior aproveitamento das obras pela Companhia de Saneamento de Minas Gerais (Copasa) . 
8.	Em memorial, a empresa fez juntar sentença proferida em uma ação penal, em que o magistrado de primeira instância absolveu os dois ex-prefeitos (srs. Marcos Joseraldo Lemos e José Adair Machado) e o sócio-majoritário da empresa Carvalho Queiroz Engenharia Ltda., sr. Gilson de Carvalho Queiroz Filho, dos crimes previstos no art. 96, V, da Lei 8.666/1993 e no art. 1º, I, do Decreto-Lei 201/1967.
9.	Ao analisar essas questões, o Colegiado acolheu minha proposta e considerou que: i) a jurisprudência da Corte de Contas e do Supremo Tribunal Federal (v. g. Mandado de Segurança 26.210-9/DF) aduz que as ações de ressarcimento movidas pelo Estado contra os agentes causadores de danos ao Erário são imprescritíveis, havendo fundadas dúvidas sobre o alcance do RE 636.886/AL, em curso na época perante o e. STF; ii) ao assumir os serviços de saneamento básico naquela cidade, apesar de a Copasa não ter realizado uma avaliação econômica dos ativos já existentes, seus relatórios registraram as mesmas pendências apontadas pelo poder concedente e pelos peritos da Polícia Federal, de modo que o posterior aproveitamento da parcela executada não afasta a ocorrência de dano ao Erário decorrente dos pagamentos a maior; iii) no Convênio 1.761/2001, apesar de o Governo Federal ter repassado toda a quantia prevista, os engenheiros da Funasa comprovaram a utilização de apenas R$ 238.385,32, quantia que já contempla a mudança de escopo realizada por meio de termos aditivos; iv) no Convênio 1.137/2004, em que pese o repasse de R$ 250.233,08 (dos R$ 377.000,00 previstos) , só foi comprovada a aplicação de R$ 76.707,07, ou seja, ficaram pendentes de comprovação os serviços preliminares (executado: R$ 4.445,86; pago: 5.045,86) , a estação elevatória de esgoto (executado: R$ 1.761,00; pago: R$ 41.930,64) e os interceptores (executado: R$ 0; pago: R$ 259.561,00) ; e v) a sentença penal não vincula o juízo da Corte de Contas, dado que a absolvição decorreu da ausência de provas.
10.	Insatisfeitos com o julgamento dos recursos de reconsideração, o sr. Marcos Joseraldo Lemos e a empresa Carvalho Queiroz Engenharia Ltda. opuseram embargos de declaração. 
11.	O ex-prefeito justifica que a decisão seria contraditória, na medida em que haveria decisão do STF (MS 34.467/DF, Relatora Ministra Rosa Weber) contrária à tese da imprescritibilidade. Ainda sobre a prescrição, argumenta também que a pendência do julgamento dos embargos de declaração no RE 636.886/AL não impediria a aplicação do entendimento até então exposto pelos Ministros do STF ("É prescritível a pretensão de ressarcimento ao erário fundada em decisão de Tribunal de Contas") . 
12.	A empresa, por sua vez, trouxe as seguintes alegações: i) a existência de erro material na instrução da Secretaria de Recursos, sendo dito que a empresa embargante teria captado recursos para desenvolver um projeto cultural; ii) o objeto do Convênio 1.137/2004 não se limitava à implantação de interceptores para retirar os lançamentos de esgotos existentes em um córrego da cidade e leva-los à estação de tratamento, como afirmado por mim na decisão embargada; iii) não houve jogo de planilhas no caso concreto; iv) a sentença penal absolutória reconheceu a inexistência material do fato, vinculando o juízo que deve ser feito pela Corte de Contas; v) a correspondência da Copasa-MG endereçada à Polícia Federal permitiria calcular o preço unitário do metro linear de interceptor, de modo que os 2.184 metros de interceptor não executados no Convênio 1.137/2004 correspondem ao valor não repassado pela Funasa; vi) os relatórios descritivos e fotográficos presentes nos autos demonstram a existência de unidades do sistema de tratamento de esgoto contratado, interceptores e ETE; vii) a sentença penal teria considerado que grande parte dos serviços teriam sido executados, à exceção da integralidade dos interceptores, para os quais houve retenção da verba federal por parte da Funasa; viii) o Tribunal não considerou o julgamento proferido pelo STF no RE 636.886/AL (prescrição quinquenal) ; e ix) a multa seria desproporcional ao patrimônio da empresa, ao valor do convênio e à inexistência de prejuízo ao Erário. 
13.	Como se percebe, os embargantes buscam rediscutir a matéria de forma a ajustar o acórdão impugnado ao entendimento deles, o que não é cabível na via estreita dos embargos de declaração, segundo reconhecido pela jurisprudência deste Tribunal - Acórdãos 92/2004 e 328/2004, ambos do Plenário -, bem como da Corte Constitucional - RE 327.376/PR, DJ 12/6/2002; AI 423.108 AgR-ED/DF, DJ 18/2/2005; AI 455.611 AgR-ED/RS, DJ 18/2/2005; e AI 488.470 AgR-ED/RS, DJ 18/2/2005.
14.	Portanto, os recursos devem ser rejeitados. Ainda que não houvesse óbices formais à sua análise, no mérito não assistiria razão aos embargantes, como passo a descrever.  
15.	A prescrição foi devidamente abordada na decisão recorrida, como pode ser visto na seguinte passagem:
"18.	Não houve a prescrição do débito no caso concreto. A respeito, observo que a jurisprudência da Corte de Contas, fundamentada no art. 37, § 5º, da Constituição Federal e nas decisões do Supremo Tribunal Federal (v. g. Mandado de Segurança 26.210-9/DF) e consolidada na Súmula 282 do TCU, aduz que as ações de ressarcimento movidas pelo Estado contra os agentes causadores de danos ao erário são imprescritíveis.
19. 	Não desconheço que, recentemente, o Supremo Tribunal Federal, no âmbito do RE 636.886/AL, fixou o seguinte enunciado para o Tema 899: "É prescritível a pretensão de ressarcimento ao erário fundada em decisão de Tribunal de Contas".
20.	Não obstante essa respeitável decisão, ainda pairam diversas dúvidas sobre a matéria, pois, ainda que se interprete que a decisão do STF seja também aplicável à tramitação do processo de controle externo no âmbito do TCU, exsurgem outras diversas questões fundamentais para que esta Corte de Contas estabeleça novo tratamento acerca da prescrição do débito e da pretensão punitiva, em particular quais seriam o dies a quo (data de ocorrência do fato irregular ou data do seu conhecimento pelo TCU) , o prazo prescricional e as hipóteses de interrupção da prescrição.
21.	Ademais, a matéria decidida no RE 636.886 ainda não transitou em julgado, até porque ainda não houve o julgamento dos embargos de declaração manejados, os quais pretendem, dentre outras coisas, a modulação dos efeitos da decisão.
22. 	A propósito do assunto, é preciso lembrar que, como antes mencionado, o posicionamento até então vigente no STF era no sentido da imprescritibilidade das ações de ressarcimento ao erário, na linha do MS 26.210-9/DF.
23. 	Dessa forma, a concessão de efeitos prospectivos ao RE 636.886 é ainda matéria passível de discussão, nos termos do art. 927, § 3º, do Código de Processo Civil:
"§ 3º Na hipótese de alteração de jurisprudência dominante do Supremo Tribunal Federal e dos tribunais superiores ou daquela oriunda de julgamento de casos repetitivos, pode haver modulação dos efeitos da alteração no interesse social e no da segurança jurídica."
24. 	Portanto, em nome da segurança jurídica e da estabilidade das decisões, creio que, até que a questão fique mais clara, o melhor a ser feito é manter o entendimento que há anos vem sendo adotado pelo TCU e pelo próprio STF, no sentido de considerar imprescritíveis as ações de ressarcimento ao erário.
25. 	Além do mais, em data recente, em mandado de segurança, a Excelentíssima Ministra Rosa Weber afirmou, em decisão monocrática, que o tratado no Tema 899 não se aplica ao processo no âmbito do TCU (MS 34.467/DF, de 17/8/2020) :
'O debate sobre a prescrição de pretensão de ressarcimento ao erário fundada em decisão de Tribunal de Contas, abordado ao exame do tema nº 899 da repercussão geral, tangencia, mas não se identifica com a discussão jurídica objeto dos presentes autos. Na espécie, discute-se a incidência de prescrição em fase anterior à decisão da Corte de Contas da União que imputa débito, isto é, antes da formação do título executivo extrajudicial.' 
26.	 Com efeito, é possível depreender a questão controvertida no Tema 899 a partir da consulta das peças processuais dos autos eletrônicos, no site do STF.
27.	O parecer da Procuradoria-Geral da República - PGR proferido naqueles autos assim expôs:
'O debate cinge-se a existência, ou não, de legitimidade constitucional no reconhecimento de prescrição em processo de execução de título condenatório expedido por Corte de Contas, com a finalidade de obter o ressarcimento do erário em virtude de infração ao regime de direito público ou caracterizada como improbidade.'
28. 	A ementa da deliberação do Tribunal Regional Federal da 5ª Região, objeto do recurso extraordinário interposto pela União, também é esclarecedora acerca da delimitação da matéria controvertida:
'Para fins práticos, deve-se observar quando a Fazenda Pública foi intimada a providenciar o andamento do feito. Passados cinco anos sem diligências concretas, ocorre a prescrição intercorrente. Caso haja suspensão na forma do art. 40 da Lei n. 6.830/80, ocorre a extinção se o feito permanecer paralisado por mais de seis anos.
2. Na hipótese dos autos, houve o arquivamento sem baixa do processo em 12.08.1999 e até a data da sentença extintiva do feito em 05.06.2006, a Fazenda Nacional não apresentou nenhuma medida concreta quanto à localização do devedor ou de seus bens. Revela-se, portanto, inequívoca a ocorrência da prescrição intercorrente.' 
29. 	Como se vê, a princípio, a deliberação não tratou da prescrição do processo de controle externo levado a cabo perante o Tribunal de Contas da União, mas da prescrição intercorrente ocorrida durante a fase de execução do acórdão condenatório do Tribunal. No caso, a Fazenda Pública deixou a ação paralisada por mais de seis anos, o que ensejou a declaração de prescrição intercorrente no aludido caso concreto.
30. 	Assim, não vislumbro razões para a alteração da jurisprudência desta Corte acerca do tema."
16.	Na época, havia fundadas dúvidas acerca do alcance do entendimento fixado pelo STF no RE 636.886/AL, até porque se encontravam pendentes de julgamento os embargos de declaração opostos pela União e porque havia outras decisões contemporâneas do STF, como a proferida no MS 34.467/DF (Relatora Ministra Rosa Weber) , que defendiam a incidência do prazo prescricional geral previsto no Código Civil (dez anos) . E aqui destaco: nunca afirmei que, no MS 34.467/DF, a Suprema Corte decidiu pela imprescritibilidade. A menção a essa decisão foi necessária para demonstrar que o marco legal não está pacificado no Pretório Excelso. 
17.	Concluído o julgamento do RE 636.886/AL, observa-se que a Suprema Corte não se debruçou sobre o prazo de prescrição para a constituição do título, mas sobre os limites temporais para a execução das decisões do Tribunal. Transcrevo na sequência trecho do voto do Ministro Relator Alexandre de Moraes proferido no julgamento dos embargos de declaração:
"Os argumentos acima elencados conduzem à conclusão no sentido de que a pretensão executória de título executivo proveniente de decisão do TCU da qual resulte imputação de débito ou multa é prescritível; e, portanto, a ela se aplica o prazo prescricional da Lei de Execução Fiscal.
Nenhuma consideração houve acerca do prazo para constituição do título executivo, até porque esse não era o objeto da questão cuja repercussão geral foi reconhecida no Tema 899, que ficou adstrito, como sobejamente já apontado, à fase posterior à formação do título." (Grifou-se) 
18.	Portanto, reafirmo que, quanto à prescrição da pretensão ressarcitória em processos de controle externo, a jurisprudência desta Corte é pacífica no sentido da imprescritibilidade das ações de ressarcimento ao Erário, consoante Enunciado 282 da Súmula de Jurisprudência do TCU.
19. 	Neste ponto, registro que, até o momento, não foi exarada, pelo Supremo Tribunal Federal, decisão com repercussão geral acerca da prescrição da pretensão ressarcitória em processos de controle externo. Embora a questão debatida pelo RE 636.886/AL (tema 899 da repercussão geral) trate da fase posterior à formação do título executivo, o TCU iniciou discussões sobre as premissas da prescritibilidade e eventual mudança de entendimento no TC Processo 000.006/2017-3, tendo em vista recente evolução jurisprudencial no Supremo.
20.	No entanto, na Sessão Plenária de 9/3/2022, quando da retomada do julgamento do aludido processo, em virtude de pedido de vista de vários ministros, foi prolatado o Acórdão 459/2022-TCU-Plenário (redator Ministro Walton Alencar Rodrigues) , no qual esta Corte entendeu por bem não apreciar o mérito da questão naquela oportunidade e decidiu expedir comando à Segecex para a formação de grupo técnico de trabalho para que apresente projeto de ato normativo disciplinando "o tema da prescrição da pretensão ressarcitória e da prescrição da pretensão punitiva no âmbito do controle externo, tendo por base jurisprudência predominante do Supremo Tribunal Federal, adequando-a às especificidades das diversas formas de atuação do Tribunal de Contas da União".
21.	Desse modo, no âmbito deste Tribunal, está mantido, por ora, o posicionamento jurisprudencial atual, pela imprescritibilidade das condenações em débito e pela prescrição da pretensão punitiva no prazo de dez anos, conforme o art. 205 do Código Civil, até que o Plenário revisite a questão. 
22.	De fato, assiste razão à empresa quando aduz a existência de erro material na instrução da Secretaria de Recursos que analisou memorial apresentado por aquela embargante. Ao delimitar o objeto da análise, a unidade técnica fez constar erroneamente a seguinte frase: "a empresa captou os recursos públicos por meio de falsa declaração no momento da apresentação do projeto cultural". O equívoco é flagrante, tanto que nenhuma consideração foi lançada sobre o tal "projeto cultural", tanto por parte do auditor, quanto por este relator. Nem houve sucumbência da embargante quanto a este ponto, pois a irregularidade das contas, o débito e a multa decorreram da inexecução parcial dos objetos dos Convênios 1.761/2001 e 1.137/2004.
23.	A empresa contesta a delimitação por mim realizada acerca do objeto do Convênio 1.137/2004, quando disse que o ajuste "destinava-se à implantação de interceptores para retirar os lançamentos de esgotos existentes em um córrego da cidade e levá-los à estação de tratamento". No entender da recorrente, o objeto não se limitava a isso, mas compreendia um conjunto de atividades de maior abrangência. 
24.	Apesar de a discussão ser irrelevante para o deslinde processual, pois não busca esclarecer a inexecução parcial dos serviços, observo que o item mais significativo do convênio envolvia a implantação dos interceptores, ao custo de R$ 259.561,00. Esse montante corresponde a 69% do total previsto (R$377.037,71) , de modo que os demais serviços (serviços preliminares, reator anaeróbio de fluxo ascendente, manta de lodo, filtro anaeróbio e estação elevatória de esgoto) são de menor importância econômica. 
25.	O próprio plano de trabalho, ao justificar a necessidade de apoio do Governo Federal, faz menção apenas aos interceptores, como pode ser visto no trecho a seguir:
"O município tem investido maciçamente na área de saneamento básico. A prefeitura tem como meta prover a sede do município com um sistema eficiente de tratamento de esgoto sanitário, sendo então de suma importância a implantação dos interceptores de esgoto, o que acarretará a retirada dos vários lançamentos existentes, cadastrados e/ou clandestinos, ao longo do córrego curralinho, e seu envio à estação de tratamento de esgoto."
26.	A empresa afirma que não teria ocorrido jogo de planilha, nome que se dá para a prática de dois atos combinados: i) atribuição de irrisórios preços unitários a serviços que, de antemão, se sabe que não serão executados ou que terão os quantitativos diminuídos durante a vigência contratual; e ii)  atribuição de elevados preços a serviços cujos quantitativos estão subestimados na planilha do orçamento-base da contratação. Essa constatação foi registrada pelos peritos da Polícia Federal, mas é importante frisar que a análise policial não foi considerada na decisão que julgou as contas da embargante irregulares, condenou-a em débito e aplicou-lhe multa. 
27.	Transcrevo trecho em que expus esses fatos:
"9.	Todavia, consta dos autos laudo emitido em 16/7/2013 por peritos da Polícia Federal, utilizado para subsidiar o Inquérito Policial 232/2011 DPF/MOC/MG, tendo sido registradas as seguintes conclusões: i) não constataram a execução do interceptor em nenhum dos locais previstos nos projetos; ii) em relação à estação elevatória, foram executadas somente as obras civis (mesmo assim em local diferente do projetado) , não tendo sido localizadas as instalações eletromecânicas e hidráulicas; iii) a estação de tratamento de esgoto encontrava-se inacabada e abandonada; iv) os quantitativos de serviços previstos foram parcialmente executados; e v) houve sobrepreço nos dois convênios, agravado pela prática de 'jogo de planilha'. 
10.	O dano ao erário, na visão dos peritos, atingiu a monta de R$ 173.374,22, no Convênio 1.761/2001, e de R$ 165.098,98, no Convênio 1.137/2004. A avaliação da Funasa, que subsidiou a condenação pelo TCU, chegou aos seguintes montantes: R$ 69.584,26 no primeiro ajuste e R$ 173.526,01 no segundo. Essas diferenças podem ser justificadas pelo fato de os peritos criminais terem incorporado mais elementos na análise, como verificação dos preços de mercado e realização de 'jogo de planilha' por meio das alterações contratuais." 
28.	Portanto, mostra-se irrelevante qualquer aprofundamento da discussão sobre a prática de jogo de planilha. 
29.	A empresa também contesta a seguinte afirmação que fiz: "a decisão absolutória se deu em razão da ausência de provas suficientes de que os réus desviaram ou se apropriaram de bens ou rendas públicas em proveito próprio ou alheio". Para a embargante, a sentença penal absolutória reconheceu a inexistência material do fato, o que automaticamente vincularia o juízo desta Corte de Contas. 
30.	A informação não encontra lastro probatório. A parte dispositiva da sentença invocou, como fundamento para a improcedência da ação penal, o art. 386, incisos III e VII, do Código de Processo Penal, ou seja, o magistrado reconheceu não constituir o fato infração penal, além de não existir prova suficiente para a condenação. Transcrevo trecho da decisão judicial:
"Portanto, pelo conjunto probatório arregimentado nos autos, não vejo comprovação da materialidade dos crimes imputados aos réus, de forma que a rejeição da pretensão punitiva estatal é medida de rigor." (Grifou-se) 
31.	A decisão na esfera penal só tem repercussão na instância administrativa quando aquela se manifesta pela inexistência material do fato ou pela negativa de sua autoria, hipóteses previstas no art. 386, incisos I e IV, do CPP. Cito, nesse sentido, os Acórdão 2850/2019-TCU-Primeira Câmara, 5.701/2013-2ª Câmara, 1.715/2015-Plenário e 1.920/2015-Plenário. 
32.	A empresa afirma que haveria nos autos uma correspondência da Copasa-MG endereçada à Polícia Federal em que foi calculado o preço unitário do interceptor, de modo que os 2.184 metros não executados no Convênio 1.137/2004 correspondem ao valor não repassado pela Funasa. 
33.	Sobre a questão, ressalto que, no âmbito do Convênio 1.137/2004, o Governo Federal transferiu R$ 250.233,08 (dos R$ 377.000,00 previstos) , mas só foi comprovada a aplicação de R$ 76.707,07, ou seja, o débito foi de R$ 173.526,01. Não foram concluídos os serviços preliminares (débito de R$ 600,00) e a estação elevatória de esgoto (débito de R$ 40.169,64) , e não foi iniciada a instalação dos interceptores (débito de R$ 259.561,00) . Portanto, de pronto rejeito a tese segundo a qual a inexecução estaria concentrada apenas nos interceptores e em montante compatível com o bloqueio efetuado pela Funasa. 
34.	Esse argumento foi analisado na decisão embargada, como pode ser visto na seguinte passagem:
"49.	Como se percebe, dois foram os principais itens com inadimplemento: as construções da estação elevatória e do interceptor de esgoto. No primeiro caso, a empresa recorrente afirma que tanto o conjunto motobomba quanto o quadro de comando magnético foram montados mas, devido à paralisação das obras por falta de repasse, ocorreram seus desmontes para protegê-los da ação de vândalos.
50.	O argumento não pode ser aceito, pois diverge de todos os relatórios de inspeção e não veio acompanhado de provas, tais como notas fiscais de aquisição ou registros de que tais itens ingressaram no patrimônio municipal. Em todas as avaliações realizadas ficou assentada a falta desses materiais. Por sinal, os relatórios produzidos dão conta de que as visitas sempre eram acompanhadas por representantes da contratada, na maior parte dos casos pelo sr. Gilson de Carvalho Queiroz Filho, sócio da empresa, ou seja, a localização desses equipamentos poderia ter sido informada ao (s) fiscal (is) para que ele (s) pudesse (m) atestar a veracidade da informação.  
51.	No levantamento realizado antes de assinar o termo de cessão, a Copasa elencou a necessidade de 'aquisição e assentamento dos conjuntos moto bombas e suas tubulações do barrilete, talha manual e instalações elétricas, compreendendo aquisição e instalação de quadro de comando e medidor'. A Polícia Federal registrou não ter localizado as instalações eletromecânicas e hidráulicas da elevatória de esgoto. A Controladoria-Geral da União também apontou a mesma coisa. 
52.	A inexecução do interceptor de esgoto foi confirmada não apenas pelas três instituições indicadas no parágrafo anterior, mas também pela própria empresa recorrente, como pode ser visto na seguinte passagem do recurso: 'é verdade que a rede interceptora não foi construída pela recorrente. Mas isso se deu porque faltou exatamente a última parcela dos recursos'. Ora, a quantia bloqueada do Convênio 1.137/2004 (R$ 126.766,92 = R$ 377.000,00 - R$ 250.233,08) é menor que a inexecução dos interceptores (R$ 259.561,00) . 
53.	Em sede de memoriais (peças 150 e 151) , a empresa recorrente trouxe outra correspondência da Copasa (de nº 590/2014) , endereçada à Delegacia de Polícia Federal em Montes Claros/MG, a qual, na visão dos recorrentes, 'comprova [que] o valor unitário do metro linear dos interceptores, (sic) é suficiente para elidir qualquer suposição quanto à ocorrência de débito'. 
54.	Chamam atenção os argumentos contraditórios apresentados em momentos processuais distintos. Se antes reconhecia não ter construído a rede interceptora, agora alega que a quantidade existente de interceptores seria suficiente para afastar o dano ao erário. 
55.	Independentemente disso, cabe ressaltar que a comunicação diz respeito ao levantamento da infraestrutura assumida pela Copasa, em que aponta a existência prévia de dois interceptores (Biquinha e Água Branca) , com extensão de 1.983 metros, responsáveis pelo lançamento dos esgotos no Córrego Curralinho. O Convênio 1.137/2004, como já mencionado, destinava-se à retirada dos lançamentos existentes nesse riacho, levando-os à estação de tratamento de esgoto, ou seja, trata-se de objetos distintos. 
56.	Exatamente por isso, nesse mesmo documento a Copasa informou que, após assumir a prestação dos serviços, realizou investimentos da ordem de R$ 2,8 milhões, incluindo a construção de 7.079 metros de interceptores.
57.	Portanto, não procede a alegação de que as obras foram realizadas na proporção dos recursos transferidos."
35.	Rejeito a afirmação de que existiriam relatórios descritivos e fotográficos demonstrando a existência de unidades do sistema de tratamento de esgoto contratado, interceptores e ETE. Além de a recorrente não ter trazido aos autos provas de seus argumentos, os relatórios de fiscalização do poder concedente, da Controladoria-Geral da União e da Polícia Federal contêm imagens das obras, nas quais é possível verificar a ausência dos equipamentos essenciais para o funcionamento da estação elevatória. 
36.	Quanto aos interceptores, por se tratar de uma benfeitoria que fica abaixo da camada superficial do solo, o sócio-administrador da empresa poderia ter indicado aos peritos, na época das visitas técnicas, a localização da benfeitoria, mas optou por não fazê-lo. Depois da assunção do serviço pela Copasa e dos investimentos por ela realizados, a vinculação das obras aos recursos do convênio fica deveras comprometida, mas a recorrente poderia ter juntado provas indiretas, como a apresentação das notas fiscais de aquisição dos insumos e dos fretes para o transporte do material. 
37.	Por último, em relação à dosimetria da multa, observo que, na data do julgamento da tomada de contas especial, consubstanciado no Acórdão 13391/2018-TCU-Primeira Câmara (23/10/2018) , a multa aplicada (R$ 150 mil) correspondia a aproximadamente 34,4% do valor atualizado do dano ao Erário imputado à empresa. Trata-se de um patamar bastante conservador, tendo em vista que, nos termos do art. 57 da Lei 8.443/1992, a sanção pode atingir até 100% do valor da condenação em débito. 
38.	O patrimônio da empresa não serve de parâmetro para a dosimetria da multa. Mesmo que assim não fosse, a embargante não apresentou documentos que lastreassem eventual impossibilidade fática de quitação da sanção. 
39.	Ante o exposto, voto por que o Tribunal adote a deliberação que ora submeto a este Colegiado. 
TCU, Sala das Sessões, em 21 de junho de 2022.
BENJAMIN ZYMLER 
Relator